ACORDAO-COMPLETO-2320581

ACÓRDÃO 1853/2019 ATA 5/2019 - PRIMEIRA CÂMARA

VISTOS, relatados e discutidos estes autos em que se apreciam aposentadorias instituídas no âmbito da Universidade Federal Rural do Rio de Janeiro,
	ACORDAM os Ministros do Tribunal de Contas da União, reunidos em sessão da Primeira Câmara, diante das razões expostas pelo Relator, e com fundamento no art. 71, incisos III e IX, da Constituição Federal de 1988, c/c os arts. 1º, inciso V, e 39, inciso II, da Lei 8.443/1992, e ainda com o art. 260, § 1º, do Regimento Interno do TCU, em:
	9.1. considerar legais as aposentadorias de Carlos Roberto do Nascimento (XXX.074.627-XX) , Jorge Ferreira Borges (XXX.855.717-XX) e Valcir de Oliveira Pires (XXX.661.947-XX) , concedendo o registro aos atos correspondentes;
	9.2. dar ciência deste acórdão à Universidade Federal Rural do Rio de Janeiro e ao representante legal devidamente constituído nos autos.

Apreciação de aposentadorias instituídas no âmbito da Universidade Federal Rural do Rio de Janeiro.

Primeira Câmara

3. Interessados: Carlos Roberto do Nascimento (XXX.074.627-XX); Jorge Ferreira Borges (XXX.855.717-XX); Valcir de Oliveira Pires (XXX.661.947-XX).

13.1. Ministros presentes: Vital do Rêgo (na Presidência) e Bruno Dantas (Relator).
13.2. Ministros-Substitutos convocados: Augusto Sherman Cavalcanti e André Luís de Carvalho.

BRUNO DANTAS

Cuidam os autos de aposentadorias instituídas no âmbito da Universidade Federal Rural do Rio de Janeiro. No âmbito da Secretaria de Fiscalização de Pessoal, foi produzido o acervo instrutivo que compõe a peça 15 dos autos, que contou com a anuência do corpo diretivo daquela unidade (peça 16) e do qual colaciono o seguinte excerto:
“ENCAMINHAMENTOS ANTERIORES
5.	Por meio da diligência expedida à entidade (peça 2) , solicitaram-se as seguintes informações/documentação:
Com vistas ao saneamento do processo acima indicado, com fundamento no art. 11 da Lei 8.443/1992, solicito a Vossa Senhoria que, no prazo de 30 (trinta) dias, encaminhe a esta SEFIP os documentos e/ou esclarecimentos abaixo discriminados:
Interessados: CARLOS ROBERTO DO NASCIMENTO (CPF XXX.074.627-XX) ; JORGE FERREIRA BORGES (CPF XXX.855.717-XX) ; VALCIR DE OLIVEIRA PIRES (CPF XXX.661.947-XX) , todos servidores aposentados dessa Instituição de Ensino Superior.
Assunto: Tempo de Serviço com período insalubre Concedido em acato a Mandado de Injunção e tempo de serviço concedido por justificação oficial.
Documentação requerida:
a) enviar cópia do Mapa de Apuração do Tempo de Serviço, juntando, quando for o caso, as cópias das certidões dos tempos averbados, incluindo os tempos insalubres com as respectivas justificativas, bem como discriminando os períodos insalubres laborados. Caso exista averbação de tempo insalubre decorrente de mandado de injunção, justificação oficial ou decisão judicial, enviar a cópia da respectiva decisão, além da comprovação de que o interessado é, de fato, beneficiário dos referidos instrumentos jurídicos; e
b) enviar documentos (laudo pericial e outros) que comprovem o exercício de atividades laborais em condições insalubres.
6.	A diligência supramencionada foi atendida, conforme peça 4, estando os autos aptos a serem instruídos no mérito. Conforme termo de destaque à peça 9, o ato do Sr. NATALINO FRAGOSO CARLOS foi destacado dos presentes autos em vista de necessitar de diligência a fim de esclarecer possíveis irregularidades. Dessa forma, o referido ato continuará relacionado dentre as peças processuais. No entanto, não compõem mais os autos para fins de análise de legalidade e posterior registro.
EXAME TÉCNICO 
7.	A seguir, analisar-se-á, para cada interessado, o respectivo ato de aposentadoria.
Em relação ao Sr. CARLOS ROBERTO DO NASCIMENTO
8.	Em análise do ato objeto destes autos, verifica-se que o interessado foi inativado em 17/05/2012, com proventos integrais, computados mais de 48 anos de tempo de atividade (considerando o tempo insalubre averbado) . Incorporou, ainda, 21% a título de adicional por tempo de serviço. O fundamento legal da aposentadoria foi aquele descrito no artigo 3º da EC 47/2005.
9.	Em consulta ao tempo de serviço e averbações, consta o cômputo de tempo de atividade a título de “tempo insalubre na UFRJ” (4 anos e 3 meses) e de “justificação judicial” (8 anos, 6 meses e 19 dias) . Após diligência, conforme exposto no item 5, verifica-se que tais averbações se referem ao cômputo de tempo insalubre estatutário e celetista, respectivamente (peça 4, pgs. 32 e 35, respectivamente) . Neste ponto, o Controle Interno exara o seu parecer nos seguintes termos:
O tempo "JUSTIFICAÇÃO OFICIAL" refere-se ao tempo de serviço público prestado sob condições insalubre no período RJU, obtido através do Mandado de Injunção nº 1554/2009 (COLETIVO) , cadastrado no Siape com o código da ação nº 00051721.
O tempo "INSALUBRIDADE NA UFRRJ", refere-se ao tempo de serviço publico prestado sob condições insalubre no período CLT, na forma da ORIENTAÇÃO NORMATIVA Nº 07, do MPOG, de 20/11/2007.
10.	A seguir, analisar-se-á, separadamente, cada averbação acima descrita. Preliminarmente, cabe destacar que, mesmo excluído os tempos acima averbados, ainda assim o interessado computaria mais de 35 anos de tempo de atividade no órgão.
Tempo insalubre na UFRJ (4 anos e 3 meses) 
11.	Em análise da questão, por meio do Acórdão 2008/2006-TCU-Plenário (Relator Ministro Walton Alencar Rodrigues) , esta Corte reconheceu a validade da averbação a título de tempo insalubre aos profissionais celetistas que laboravam sob essa condição antes da publicação da lei 8.112/90.
12.	Posteriormente, por meio do Acórdão 911/2014-TCU-Plenário (Relator Ministro Benjamin Zymler) , o entendimento acima descrito foi aperfeiçoado. Neste julgado, esta Corte de Contas, ciosa em evitar interpretações extensivas – interpretações essas que acabariam por desvirtuar a vontade do legislador ao prever o cálculo diferenciado para o tempo de serviço prestado em atividades insalubres, penosas ou perigosas –, deixou assente que o sobredito Acórdão 2008/2006-TCU-Plenário, apesar de reconhecer em tese a possibilidade de cômputo ponderado do tempo especial para fins de aposentadoria estatutária, não disciplinou a forma como a Administração deveria proceder para averbar o tempo de atividade insalubre no caso concreto. 
13.	Desse modo, ponderou o Ministro-Relator Benjamim Zymler que os cargos de natureza eminentemente administrativa não podem ser beneficiados pela contagem especial, salvo se restar efetivamente demonstrada a existência de risco ou de agentes nocivos à saúde no local de trabalho. Transcreve-se a seguir excerto do Voto condutor do Acórdão:
O simples vínculo do servidor com o Ministério da Saúde não autoriza a concessão de tempo de atividade especial, pois, ainda que ligado à área de saúde, existem diversas atividades que são exercidas em condições normais, sem exposição a agentes patológicos além dos limites tolerados, assim definidos em norma regulamentar. Veja-se, por exemplo, a situação do agente administrativo. É de supor que os ocupantes desse cargo exercem as atividades nas mesmas condições, seja no Ministério da Saúde ou no Ministério do Planejamento, por exemplo.
14.	Nessa mesma assentada, observou-se que este Tribunal, a título de racionalidade administrativa, vem aceitando a averbação do tempo de atividade insalubre realizada de ofício pelo órgão de origem em relação a cargos cujo exercício, presume-se, envolve atividades de risco para a higidez física, como no caso dos médicos, odontólogos, auxiliares de enfermagem e agentes de saúde pública.
15.	Para este caso em concreto, considerando a natureza do cargo do interessado (técnico de laboratório) , cuja atividade presume o risco para a higidez física, não se verifica irregularidade na averbação em apreço.
Tempo de “justificação judicial” (8 anos, 6 meses e 19 dias) 
16.	Em relação ao tempo insalubre averbado com fulcro no Mandado de Injunção 1554, passa-se, a seguir, a uma análise sintética acerca do histórico e das consequências dessa decisão, a fim de se formar o entendimento sobre o tema.
17.	Inicialmente, haja vista a falta de edição de lei complementar que regulamentasse o artigo 40, § 4º, da Constituição Federal, para definir os critérios e requisitos para a concessão de aposentadoria especial, a conversão de tempo insalubre não estava amparada pela jurisprudência deste Tribunal, uma vez que não havia previsão legal para a ponderação de tempo de serviço para servidores vinculados ao regime estatutário.
18.	Entretanto, por intermédio do MI 1554, o Supremo Tribunal Federal concedeu a ordem injuncional para reconhecer a mora do Poder Público quanto à edição da lei que disciplinasse o artigo 40, § 4º, inciso III, da Constituição Federal, garantindo aos filiados da entidade sindical o direito de ter seus pedidos de aposentadoria especial analisados pela autoridade administrativa competente à luz do artigo 57 da lei nº 8.213/1991.
19.	Resolvendo a questão da mora legislativa quanto ao disposto do artigo 40, § 4º, inciso III, da Constituição Federal, o Supremo Tribunal Federal editou a Súmula Vinculante nº 33, onde foi suprida a lacuna deixada pelo Poder Público relativa à edição da lei complementar que regulamenta o supramencionado dispositivo constitucional.
20.	Então, com a edição da Súmula Vinculante nº 33, serão aplicados ao servidor público, no que couberem, as regras do regime geral da previdência social sobre aposentadoria especial de que trata o artigo 40, § 4º, inciso III, da Constituição Federal, até a edição de lei complementar específica. Assim, o argumento de que não há edição de lei complementar que regulamente o artigo 40, § 4º, inciso III, da Constituição Federal, para não se aceitar o deferimento de aposentadoria especial não mais se sustenta, haja vista a edição da Súmula Vinculante nº 33 do STF.
21.	É preciso esclarecer que a Súmula Vinculante nº 33 reconhecem a omissão legislativa no que tange à regulamentação do artigo 40, § 4º, inciso III, da Constituição Federal. Assim, para as aposentadorias estatutárias especiais deferidas com base nesse fundamento, deverão ser observados os mesmos critérios para as aposentadorias especiais deferidas àqueles vinculados ao regime geral de previdência social, nos termos do artigo 57 da Lei nº 8.213/1991.
22.	Desta feita, com o fito de regulamentar a questão no âmbito de sua competência, conforme artigo 9º da Lei 9.717/98, o Ministério da Previdência Social elaborou a NOTA TÉCNICA Nº 02/2014/CGNAL/DRPSP/SPPS/MPS, de 15 de maio de 2014, cuja ementa foi a seguinte (peça 5) :
Amplitude dos efeitos da Súmula Vinculante nº 33. Aplicação das normas do Regime Geral de Previdência Social - RGPS na concessão da aposentadoria especial de que trata o art. 40, § 4º, III, da Constituição Federal aos servidores amparados em Regime Próprio de Previdência Social - RPPS, que exercem atividades sob condições especiais que prejudiquem a saúde ou a integridade física.
23.	Após análise histórica e jurídica da questão, a referente Nota Técnica conclui pelo seguinte (peça 5, p. 21 em diante) :
87. Diante do exposto, conclui-se:
 (...) 
h) Os efeitos da Súmula Vinculante nº 33 não abrangem a conversão de tempo especial em comum pelos servidores, pois, nos julgados que serviram de base para a elaboração do verbete sumular, não houve autorização do STF para a conversão por dois motivos:
h.1) Há impedimento processual ao exame do tema em Mandado de Injunção, porque a conversão não se enquadra como um direito hábil a ser exigido por essa via. O instituto do Mandado de Injunção existe para viabilizar o exercício efetivo de um direito ou liberdade constitucional, impedido pela ausência de normas, no caso, o disposto no art. 40, § 4º da Constituição Federal que trata da concessão do benefício, não havendo a garantia de conversão nesse dispositivo.
h.2) Nos julgados que abordaram o mérito da conversão de tempo especial em comum, alguns confirmados pelo Plenário, o entendimento foi proferido no sentido de que a conversão de tempo resulta em contagem de tempo ficto, vedada no art. 40 § 10 da Constituição. Portanto, as decisões de mérito do Plenário foram pronunciadas em sentido contrário à sua realização, significando que não é norma cabível quanto ao servidor.
 (...) 
k) Na concessão de aposentadoria especial ao servidor aplicam-se as regras gerais de cálculo e reajustamento dos proventos previstas no art. 40, §§ 2º, 3º, 8º, 14, 15, 16 e 17 da Constituição Federal, na redação da Emenda nº 41, de 2003. O cálculo dos proventos está disciplinado pelo art. 1º da Lei nº 10.887, de 2004.
24.	Diante do apresentado, verifica-se que, mesmo aplicando as regras de aposentadoria do Regime Geral de Previdência Social para o Regime Próprio, queda-se vedada a contagem ponderada de tempo (item “h” acima) , bem como o eventual beneficiário estará sujeito à regra de aposentadoria descrita no artigo 40 da CF/88 (item “k”) , isto é, proventos calculados pela média das remunerações e sujeito aos reajustes do Regime Geral.
25.	Em vista disso, para este caso concreto, o tempo averbado com fulcro no MI 1554 não encontra respaldo jurídico, em virtude de ter resultado de contagem ponderada de tempo. Destarte, esta averbação não pode ser considerada para o cômputo de tempo de contribuição do interessado. Ainda que tal averbação fosse legal, os proventos deveriam ter sido calculados pela média das remunerações e sujeito aos reajustes do Regime Geral, o que não ocorreu para o caso tem tela, visto que os proventos estão sendo pagos considerando-se a remuneração do cargo efetivo.
26.	Destarte, queda-se irregular a averbação em apreço.
27.	Ressalte-se que, atualmente, mesmo excluído o tempo acima mencionado, o interessado preencheria os requisitos para, à época da inativação, ter se aposentado, visto que possuía mais de 58 anos completos e computaria mais de 39 anos de tempo de atividade (35 anos no órgão) , bem como atenderia aos demais requisitos do artigo 3º da EC 47/2005, conservando, de igual forma, os institutos da integralidade e paridade com os servidores da ativa.
28.	Diante do apresentado, não é razoável analisar mais profundamente a questão. Na hipótese de se excluir o tempo insalubre acima mencionado, concluindo-se, em tese, pela ilegalidade do registro, é fácil verificar a inutilidade prática dessa medida, em face dos princípios da razoabilidade e da eficiência.
29.	Tal recusa seria ineficiente para a Administração Pública porque, no mesmo dia em que o interessado retornasse à atividade, ele poderia requerer sua aposentadoria pelo fundamento do art. 3º da EC 47/2005, uma vez que preenche, atualmente, todos os requisitos para tanto. Dessa forma, criar-se-á um novo procedimento administrativo para conceder a aposentadoria em tela, implicando na emissão de um novo ato a ser apreciado no âmbito do Controle Interno e desta Corte de Contas, não acarretando nenhum benefício para a União, mas, pelo contrário, apenas implicando em custos para reanalisar uma situação já constituída.
30.	Portanto, propugna-se relevar esta questão, excepcionalmente.
31.	Em consulta ao contracheque à peça 10 e em cotejo com a tabela salarial à peça 7, não se verifica irregularidade nos proventos. Cabe destacar que o nível/classe de aposentadoria descrita no ato (“D-IV-16“) corresponde, atualmente, ao nível P-34, conforme anexo X da Lei 13.325/2016 (peça 6) .
32.	Destarte, não se verifica óbice para que o ato seja apreciado pela legalidade.
Em relação ao Sr. JORGE FERREIRA BORGES.
33.	Em análise do ato objeto destes autos, verifica-se que o interessado foi inativado em 13/07/2011, com proventos integrais, computados mais de 46 anos de tempo de atividade (considerando o tempo insalubre averbado) . Incorporou, ainda, 21% a título de adicional por tempo de serviço. Embora aposentada desde 2011, somente em 2013 o ato em apreço foi encaminhado para esta Corte. O fundamento legal da aposentadoria foi aquele descrito no artigo 3º da EC 47/2005.
34.	Em consulta ao tempo de serviço e averbações, consta o cômputo de tempo de atividade a título de “tempo insalubre na UFRJ” (3 anos, 2 meses e 4 dias) e de “justificação judicial” (8 anos e 14 dias) . Após diligência, conforme exposto no item 5, verifica-se que tais averbações se referem ao cômputo de tempo insalubre estatutário e celetista, respectivamente (peça 4, pgs. 19 e 22, respectivamente) . Neste ponto, o Controle Interno exara o seu parecer nos seguintes termos:
O tempo "justificação oficial" refere-se ao tempo de serviço público prestado sob condições insalubre no período RJU, obtido através do Mandado de Injunção nº 1554 (COLETIVO) , cadastrado no Siape com o código da ação nº 00051721.
O "tempo insalubre na UFRRJ", refere-se ao tempo de serviço publico prestado sob condições insalubre no período celetista, na forma da ORIENTAÇÃO NORMATIVA Nº 07, do MPOG, de 20/11/2007.
35.	A seguir, analisar-se-á, separadamente, cada averbação acima descrita. Preliminarmente, cabe destacar que, excluído os tempos acima averbados, o interessado não computaria de 35 anos de tempo de contribuição, requisito para inativação no fundamento legal apontado no ato.
Tempo insalubre na UFRJ (3 anos, 2 meses e 4 dias) 
36.	Em análise da questão, por meio do Acórdão 2008/2006-TCU-Plenário (Relator Ministro Walton Alencar Rodrigues) , esta Corte reconheceu a validade da averbação a título de tempo insalubre aos profissionais celetistas que laboravam sob essa condição antes da publicação da lei 8.112/90.
37.	Posteriormente, por meio do Acórdão 911/2014-TCU-Plenário (Relator Ministro Benjamin Zymler) , o entendimento acima descrito foi aperfeiçoado. Neste julgado, esta Corte de Contas, ciosa em evitar interpretações extensivas – interpretações essas que acabariam por desvirtuar a vontade do legislador ao prever o cálculo diferenciado para o tempo de serviço prestado em atividades insalubres, penosas ou perigosas –, deixou assente que o sobredito Acórdão 2008/2006-TCU-Plenário, apesar de reconhecer em tese a possibilidade de cômputo ponderado do tempo especial para fins de aposentadoria estatutária, não disciplinou a forma como a Administração deveria proceder para averbar o tempo de atividade insalubre no caso concreto. 
38.	Desse modo, ponderou o Ministro-Relator Benjamim Zymler que os cargos de natureza eminentemente administrativa não podem ser beneficiados pela contagem especial, salvo se restar efetivamente demonstrada a existência de risco ou de agentes nocivos à saúde no local de trabalho. Transcreve-se a seguir excerto do Voto condutor do Acórdão:
O simples vínculo do servidor com o Ministério da Saúde não autoriza a concessão de tempo de atividade especial, pois, ainda que ligado à área de saúde, existem diversas atividades que são exercidas em condições normais, sem exposição a agentes patológicos além dos limites tolerados, assim definidos em norma regulamentar. Veja-se, por exemplo, a situação do agente administrativo. É de supor que os ocupantes desse cargo exercem as atividades nas mesmas condições, seja no Ministério da Saúde ou no Ministério do Planejamento, por exemplo.
39.	Nessa mesma assentada, observou-se que este Tribunal, a título de racionalidade administrativa, vem aceitando a averbação do tempo de atividade insalubre realizada de ofício pelo órgão de origem em relação a cargos cujo exercício, presume-se, envolve atividades de risco para a higidez física, como no caso dos médicos, odontólogos, auxiliares de enfermagem e agentes de saúde pública.
40.	Com o fito de apurar a situação do ato objeto destes autos colimado com o entendimento desta Corte acima descrito, foi expedida a diligência citada no item 5 desta instrução, visto que a natureza do cargo do interessado (técnico agrícola) não pressupunha, a priori, que este estivesse exposto a condições insalubres, necessitando verificar se existe o laudo pericial a comprovar a situação.
41.	Cabe destacar que, atualmente, o assunto em tela, no âmbito do Poder Executivo Federal, está normatizado por meio da Orientação Normativa nº 15/2013 (peça 8) , que assim estabelece no seu artigo 2º, §2º:
§ 2º Não será admitida prova exclusivamente testemunhal ou apenas a comprovação da percepção de adicional de insalubridade ou periculosidade ou gratificação por trabalhos com Raios-X ou substâncias radioativas para fins de comprovação do tempo de serviço público prestado sob condições especiais.
42.	Portanto, o simples percebimento do adicional de insalubridade, mesmo que comprovado, não seria suficiente para fundamentar a conversão de tempo e a respectiva averbação de tempo insalubre. 
43.	Compulsando a referida ON, o seu artigo 3ª, na forma abaixo descrita, estabelece os profissionais que poderiam ser contemplados com a referida averbação, sendo que, para este caso concreto, o interessado estaria amparado no inciso II, haja vista que, supostamente, foi exposto a agentes nocivos.
Art. 3º As atribuições consideradas como exercidas em condições especiais, capazes de possibilitar a conversão de tempo de serviço especial em comum poderão ser enquadradas com base nos seguintes critérios:
I – pela ocupação de emprego público cujas atribuições sejam análogas às atividades profissionais das categorias presumidamente sujeitas a condições especiais, de acordo com as ocupações/grupos profissionais constantes no Anexo I desta Orientação Normativa; ou
II – por exposição a agentes nocivos no exercício de atribuições do emprego público, em condições análogas às que permitem enquadrar as atividades profissionais como perigosas, insalubres ou penosas, de acordo com Anexo II desta Orientação Normativa.
44.	Em seguida, o artigo 4º da referida ON estabelece a documentação comprobatória, para aqueles enquadrados no inciso II do artigo 3º, situação na qual se enquadra o interessado, nos termos abaixo:
Art. 4º Somente serão analisados pelos órgãos e entidades do SIPEC, requerimentos de conversão de tempo especial em comum instruídos com os seguintes documentos, cumulativamente:
 (...) 
II - Para o servidor que se enquadre na hipótese do inciso II do art. 3º:
a) Formulário de informações sobre atividades exercidas em condições especiais;
b) Laudo Técnico de Condições Ambientais do Trabalho (LTCAT) , conforme Anexo VI desta Orientação Normativa, observado o disposto no art. 8º ou os documentos aceitos em substituição àquele, consoante o que dispõe o art. 9º desta Orientação Normativa;
c) Parecer da perícia médica, em relação ao enquadramento por exposição a agentes nocivos, na forma do art. 11 desta Orientação Normativa; e
d) Portaria de designação do servidor para operar com raios X e substâncias radioativas, na forma do Decreto nº 81.384, de 22 de fevereiro de 1978, quando for o caso.
45.	Por fim, o artigo 5º da referida ON é enfático quanto ao modelo de documentação válido:
Art. 5º Somente será aceito como formulário de informações sobre atividades exercidas em condições especiais, de que tratam os incisos I e II do art. 4º desta Orientação Normativa, o modelo de tal documento instituído para o Regime Geral de Previdência Social, segundo seu período de vigência, sob as siglas SB-40, DISESBE 5235, DSS-8030 ou DIRBEN 8030, quando emitidos até 31 de dezembro de 2003.
46.	Compulsando a documentação encaminhada pelo Gestor (peça 5) , não se verifica a existência do laudo pericial atestando as condições insalubres. 
47.	Portanto, resta maculada a averbação de tempo em apreço.
Tempo de “justificação judicial” (8 anos e 14 dias) 
48.	O Gestor informa (peça 5, pg. 22) que a averbação em apreço resultou do disposto no Mandado de Injunção 1554. Dessa forma, a situação presente é a mesma já dissertada nos itens 16 a 25 desta instrução, cabendo aplicar as mesmas conclusões já expostas. 
49.	Em vista disso, o tempo averbado com fulcro no MI 1554 não encontra respaldo jurídico, em virtude de ter resultado de contagem ponderada de tempo. Destarte, esta averbação não pode ser considerada para o cômputo de tempo de contribuição do interessado. Ainda que tal averbação fosse legal, os proventos deveriam ter sido calculados pela média das remunerações e sujeito aos reajustes do Regime Geral, o que não ocorreu para o caso tem tela, visto que os proventos estão sendo pagos considerando-se a remuneração do cargo efetivo.
50.	Destarte, queda-se irregular a averbação em apreço.
51.	Pela análise dos elementos apresentados, com a exclusão das averbações relativas à “justificação judicial” e “tempo insalubre na UFRJ”, o interessado não computa o tempo mínimo de contribuição para se inativar pelo fundamento legal apontado no ato.
52.	Portanto, resta propugnar a ilegalidade do ato. A proposta de encaminhamento abarcará a possibilidade do interessado se manter aposentado com base em outro fundamento legal, caso possível, ou retornar à atividade para completar o requisito temporal para a aposentadoria integral − a qual, obrigatoriamente, deverá fundamentar-se nas regras vigentes no momento da nova concessão.
Em relação ao Sr. VALCIR DE OLIVEIRA PIRES
53.	O ato inicial de aposentadoria do interessado foi apreciado pela legalidade, conforme Acórdão 3370/2013-TCU-Primeira Câmara, relator Ministro Valmir Campelo, Processo Processo 011.197/2013-7
54.	Em análise do ato de alteração objeto destes autos, verifica-se que o interessado foi inativado em 03/02/2012, em decorrência de invalidez permanente, com proventos proporcionais ao tempo de contribuição, computados mais de 29 anos de tempo de atividade (considerando o tempo insalubre averbado) . Incorporou, ainda, 14% a título de adicional por tempo de serviço.
55.	No ato inicial, o fundamento da inativação cadastrado foi aquele do artigo 40, §1º, inciso I, da CRFB/88, com redação dada pela EC 41/2003. Em relação ao ato de alteração, houve aplicação da EC 70/2012.
56.	Cabe ressaltar que a EC nº 70/2012 alterou as disposições para os inativos que ingressaram no serviço público antes de 31/12/2003 e que foram para a inatividade por invalidez permanente. Para estes, no qual se enquadra o interessado, foi revigorado o instituto da paridade e da remuneração do cargo efetivo como base de cálculo para fins de pagamento dos proventos.
57.	Em consulta ao tempo de serviço e averbações, consta o cômputo de tempo de atividade a título de “TEMPO DE SERVICO NA UFRRJ” (1 ano e 4 meses) e de “TEMPO INSALUBRE” (1 ano, 7 meses e 01 dia) . 
58.	Em consulta ao ato inicial, tais períodos já foram nele averbados e, destarte, estão protegidos pela coisa julgada. Neste ponto, não se irá reanalisar a questão, porque, em eventual constatação de irregularidade, primeiro faz se necessário a revisão de ofício do ato de aposentadoria inicial para, após, reanalisar a questão referente ao ato de alteração objeto destes autos.
59.	Em consulta ao contracheque à peça 10 e em cotejo com a tabela salarial à peça 7, não se verifica irregularidade nos proventos, que estão proporcionalizados em 29/35. Cabe destacar que o nível/classe de aposentadoria descrita no ato (“B-I-14“) corresponde, atualmente, ao nível P-19, conforme anexo X da Lei 13.325/2016 (peça 6) .
60.	Destarte, não se verifica óbice para que o ato seja apreciado pela legalidade.
CONCLUSÃO
61.	Verificou-se que o ato do Sr. JORGE FERREIRA BORGES apresenta irregularidade que macula a sua legalidade.
62.	Em relação aos Srs. CARLOS ROBERTO DO NASCIMENTO e VALCIR DE OLIVEIRA PIRES, não se verificou óbice pelo registro legal dos atos.
63.	Por fim, importa observar que os atos foram disponibilizados ao TCU há menos de cinco anos. Portanto, não é necessária a instauração do contraditório, nos termos do Acórdão 587/2011-TCU-Plenário (Relator Ministro Valmir Campelo) .
PROPOSTA DE ENCAMINHAMENTO
64.	Ante o exposto, propõe-se:
a) considerar ilegal e recusar registro ao ato de concessão de aposentadoria abaixo nominado, com base nos arts. 71, inciso III, da Constituição Federal, 1º, inciso V, e 39, inciso II, da Lei 8.443/1992 e 260, § 1º, do Regimento Interno do Tribunal de Contas da União (TCU) ;
- JORGE FERREIRA BORGES, CPF XXX.855.717-XX, ato número 10794700-04-2011-000039-6.
b) dispensar a devolução dos valores indevidamente recebidos até a data da ciência da Universidade Federal Rural do Rio de Janeiro do Acórdão que vier a ser proferido, com base no Enunciado 106 da Súmula da Jurisprudência do TCU;
c) esclarecer ao interessado que, no caso de não provimento de recurso eventualmente interposto, deverão ser repostos os valores recebidos após a ciência do acórdão pela Universidade Federal Rural do Rio de Janeiro;
d) determinar à Universidade Federal Rural do Rio de Janeiro, com base no art. 45 da Lei 8.443/1992, que:
d.1) faça cessar os pagamentos decorrentes dos atos impugnados, comunicando ao TCU, no prazo de quinze dias, as providências adotadas, nos termos dos art. 262, caput, do Regimento Interno do TCU, 8º, caput, da Resolução - TCU 206/2007 e 15, caput, da Instrução Normativa - TCU 55/2007;
d.3) informe ao interessado: 
d.3.1)  o teor do Acórdão que vier a ser prolatado, encaminhando ao TCU, no prazo de trinta dias, comprovante da data de ciência pelo respectivo interessado, nos termos do art. 4º, § 3º, da Resolução - TCU 170/2004;
d.3.2) caso manifeste interesse, pode se manter aposentado com base em outro fundamento legal, se possível, ou poderá retornar à atividade para completar o requisito temporal para a aposentadoria integral − a qual, obrigatoriamente, deverá fundamentar-se nas regras vigentes no momento da nova concessão.
e) considerar legais e determinar o registro dos atos de concessão de aposentadoria dos interessados abaixo nominados, com fundamento nos arts. 71, inciso III, da Constituição Federal, 1º, inciso V, e 39, inciso II, da Lei 8.443/1992 e 260, § 1º, do Regimento Interno do Tribunal de Contas da União.
- CARLOS ROBERTO DO NASCIMENTO, CPF XXX.074.627-XX, ato número 10794700-04-2012-000027-5;
- VALCIR DE OLIVEIRA PIRES, CPF XXX.661.947-XX,  ato número 10794700-04-2012-000053-4.”
2.	O Ministério Público de Contas, representado nos autos pelo Procurador Marinus Eduardo De Vries Marsico, manifestou-se de acordo com o encaminhamento sugerido pela Sefip (peça 17) .
	É o relatório.

não há.

Procurador Marinus Eduardo De Vries Marsico.

pessoal. APOSENTADORIA. contagem ponderada de tempo de serviço prestado em condições insalubres. possibilidade da contagem dos períodos anteriores ao advento da lei 8.112/1990 caso atendidos os requisitos estabelecidos no acórdão 2.008/2006-TCU-Plenário. impossibilidade da contagem dos períodos posteriores à vigência do rju. matéria estranha aos mandados de injunção apreciados pelo supremo tribunal federal versando sobre a lacuna na regulamentação do art. 40, § 4º, da constituição federal de 1988. legalidade de dois atos. necesidade de oitiva de um interessado. determinação. ciência. 1. É permitida a conversão ponderada de tempo de serviço prestado em condições de risco, perigosas ou insalubres pelo servidor que exerceu, como celetista, no serviço público, atividades dessa natureza, no período anterior à vigência da Lei 8.112/1990. No entanto, quando se tratar de cargo de natureza eminentemente administrativa, a referida contagem somente é admitida quando houver a apresentação de certidão emitida pelo INSS ou, alternativamente, de laudo oficial que efetivamente comprove a existência de risco à integridade física do servidor ou a presença de agentes nocivos à sua saúde no local de trabalho. 2. O Supremo Tribunal Federal, ao apreciar os Mandados de Injunção versando sobre a lacuna existente na regulamentação do art. 40, § 4º, da Constituição Federal de 1988, assegurou a obtenção de aposentadoria especial a servidores públicos portadores de deficiência ou que laborem em condições perigosas, penosas ou insalubres, direito que não se confunde com a conversão de tempo prestado em condições especiais em tempo comum, mediante aplicação de fator multiplicador.

APOSENTADORIA (APOS)

Secretaria de Fiscalização de Pessoal (Sefip).

Cuidam os autos de aposentadorias instituídas no âmbito da Universidade Federal Rural do Rio de Janeiro.
2.	No mérito, a unidade instrutora, com o apoio do parquet especializado, aponta impropriedades na averbação de tempo de atividade insalubre nos atos de todos os interessados, apresentando proposta pela ilegalidade e negativa de registro do ato emitido em favor de Jorge Ferreira Borges. Em relação à concessão de Carlos Roberto do Nascimento, a secretaria sugere sua legalidade e registro, por entender que, mesmo com a exclusão do tempo impugnado, o interessado preenche os requisitos para manter-se aposentado nos termos do ato. Quanto ao ato de Valcir Oliveira Pires, a unidade verificou que seu ato inicial foi registrado há mais de cinco anos e já contemplava o tempo de insalubridade, não sendo possível reavaliar essa questão no presente momento, razão pela qual propõe a legalidade e registro do ato de alteração ora examinado.
3.	Passo a examinar o mérito.
4.	Em relação à contagem ponderada de tempo prestado em atividades consideradas de risco, perigosas ou insalubres, o TCU, nos termos do Acórdão 2008/2006-TCU-Plenário, em consonância com o posicionamento adotado pela Suprema Corte, passou a reconhecer essa possibilidade ao servidor que exerceu, como celetista, no serviço público, atividades dessa natureza no período anterior à vigência da Lei 8.112/1990.
5.	Para esse fim, este Tribunal tem aceitado a averbação realizada de ofício pelo órgão/entidade de origem quando se trata de cargo cujas atribuições, presume-se, envolvam risco para a higidez física do profissional, como por exemplo médico, odontólogo e enfermeiro. No entanto, para ocupantes de outros cargos, em especial aqueles de natureza eminentemente administrativa, é indispensável a apresentação de certidão emitida pelo INSS ou, alternativamente, de laudo oficial que efetivamente comprove a existência de risco à integridade física do servidor ou a presença de agentes nocivos à sua saúde no local de trabalho, sendo que o simples pagamento de adicional de insalubridade não gera direito à contagem do tempo de atividade especial (e.g. Acórdão 911/2014-TCU-Plenário) .
6.	No que se refere ao ato de aposentadoria de Carlos Roberto do Nascimento, ocupante do cargo de técnico de laboratório, observa-se que houve averbação de períodos anteriores e posteriores ao advento da Lei 8.112/1990. Em relação ao período anterior ao advento dessa norma, o cômputo desse tempo está de acordo com a jurisprudência do TCU sobre o tema, porquanto se trata de servidor ocupante de cargo que presume risco à higidez do profissional.
7.	Em relação ao período posterior ao advento da Lei 8.112/1990, a contagem diferenciada foi realizada com suposto amparo em deliberação do STF proferida nos autos do Mandado de Injunção 1554.
8.	Sobre a questão, esta Corte de Contas tem entendimento consolidado no sentido de que, ao julgar Mandados de Injunção desse gênero, o STF nada mais fez do que colmatar a lacuna existente na regulamentação do art. 40, § 4º, da Constituição Federal de 1988, com a norma existente no art. 57 da Lei 8.213/1991 (e.g. Acórdãos 471/2014, 624/2014, 625/2014, 882/2014, 3.922/2014 e 6.522/2014, todos da Primeira Câmara) .
9.	Nesse sentido, o direito tornado exequível pela via do writ injuncional foi aquele insculpido no referido dispositivo da Carta Magna, que assegura aposentadoria especial a servidores públicos portadores de deficiência ou que laborem em condições perigosas, penosas ou insalubres, mediante aplicação analógica do caput do art. 57 da Lei 8.213/1991.
10.	Por outro lado, o preenchimento da sobredita lacuna não permitiu que, na aposentadoria comum de servidor público, houvesse o aproveitamento majorado, mediante aplicação de um fator multiplicador, de tempo de contribuição prestado sob condições especiais (previsto no § 5º do art. 57 da Lei 8.213/1991) . Aliás, o próprio Supremo Tribunal Federal cuidou de distinguir as duas questões (aposentadoria especial e conversão de tempo especial em tempo comum) , conforme se extrai da ementa do MI 2.123 AgR/DF, in verbis:
“EMENTA Agravo regimental em mandado de injunção. Pedido de conversão do tempo de serviço. Ausência de previsão constitucional. Recurso provido. 1. O mandado de injunção volta-se à colmatagem de lacuna legislativa capaz de inviabilizar o gozo de direitos e liberdades constitucionalmente assegurados, bem assim de prerrogativas inerentes à nacionalidade, à soberania e à cidadania (art. 5º, LXXI, CF/1988) . 2. É imprescindível, para o exame do writ, a presença de dois pressupostos sucessivos: i) a verificação da omissão legislativa e ii) a efetiva inviabilidade do gozo de direito, faculdade ou prerrogativa consagrados constitucionalmente em razão do citado vácuo normativo. 3. O preceito constitucional em foco na presente demanda não assegura a contagem diferenciada do tempo de serviço e sua averbação na ficha funcional; o direito subjetivo corresponde à aposentadoria em regime especial, devendo esta Suprema Corte atuar na supressão da mora legislativa, cabendo à autoridade administrativa a análise de mérito do direito, após exame fático da situação do servidor. 4. A pretensão de garantir a conversão de tempo especial em tempo comum mostra-se incompatível com a presente via processual, uma vez que, no mandado de injunção, cabe ao Poder Judiciário, quando verificada a mora legislativa, viabilizar o exercício do direito subjetivo constitucionalmente previsto (art. 40, § 4º, da CF/88) , no qual não está incluído o direito vindicado. 5. Agravo regimental provido para julgar improcedente o mandado de injunção.” (grifos acrescidos) 
11.	No caso do ato de aposentadoria de Carlos Roberto do Nascimento, a entidade jurisdicionada transformou tempo especial em tempo para aposentadoria comum, procedimento que não se coaduna com as diretrizes estabelecidas no mando de injunção do STF, fundamento da referida conversão, o que impõe a impugnação da contagem ponderada de períodos laborados após o advento da Lei 8.112/1990. Ocorre que, mesmo excluído o tempo em questão, o interessado ainda conta mais de 35 anos de tempo de serviço e preenche os demais requisitos de idade e tempo de efetivo serviço público, nos termos do art. 3º da EC 47/2005, fundamento de sua inativação, razão pela qual acompanho a proposta de legalidade e registro da concessão.
12.	No que se refere à aposentadoria de Jorge Ferreira Borges, também se observa a averbação de períodos anteriores e posteriores ao advento do RJU. Em relação ao período anterior a essa norma, penso ser razoável compreender que a natureza do cargo do interessado – auxiliar de agropecuária – presume risco à higidez física do profissional, razão pela qual não vejo óbices à averbação ponderada desse período. No caso do período posterior ao advento da Lei 8.112/1990, não é possível a averbação ponderada pelos mesmos motivos já expostos nos itens 7 a 11 deste voto. No entanto, mesmo excluído o tempo impugnado, o interessado também ainda conta mais de 35 anos de tempo de serviço e preenche os demais requisitos de idade e tempo de efetivo serviço público, nos termos do art. 3º da EC 47/2005, fundamento de sua inativação, razão pela qual proponho a legalidade e registro da concessão.
13.	Em relação ao ato de Valcir de Oliveira Pires, também, se verifica a averbação de tempo insalubre relativo a períodos anteriores e posteriores ao advento do RJU. Em relação ao período anterior, considerando a natureza do cargo do interessado – auxiliar de agropecuária – penso que a averbação está de acordo com o entendimento do Tribunal sobre o tema. Quanto ao período posterior, também não seria possível sua averbação ponderada, pelos mesmos motivos delineados nos itens 7 a 11 deste voto. No entanto, conforme bem destacado pela secretaria especializada, o ato inicial de aposentadoria de Valcir de Oliveira Pires encontra-se registrado há mais de 5 anos (Acórdão 3370/2013-TCU-Primeira Câmara) , sendo que, ali, já se encontrava detalhada a averbação de tempos de insalubridade. Não é possível, portanto, a revisão de ofício daquele julgado, ante a consolidação da coisa julgada administrativa, consoante o art. 260, §2º, do RITCU.
14.	Nessas circunstâncias, não seria razoável, ou juridicamente possível, impugnar, agora, o tempo de insalubridade de Valcir de Oliveira Pires, até porque o ato de alteração de sua aposentadoria, ora em exame, apenas sobreveio para fazer incidir a paridade como critério de reajuste dos seus proventos, nos termos da EC 70/2012, não havendo máculas em relação a esse aspecto. Ademais, verifico que o tempo de insalubridade passível de questionamento é de um ano e sete meses, não sendo tão significativo para fins da proporcionalidade da aposentadoria em exame. Nesse cenário, acompanho a proposta da unidade no sentido de considerar legal a concessão.
	Em face do exposto, voto por que o Tribunal adote a deliberação que ora submeto à apreciação deste Colegiado.
TCU, Sala das Sessões Ministro Luciano Brandão Alves de Souza, em 26 de fevereiro de 2019.
Ministro BRUNO DANTAS
Relator